臺灣高等法院臺南分院民事判決　九十一年度上字第六七號　ｅ
　　　上訴人即附
　　　帶被上訴人　甲　○　○
　　　被 上 訴人　丙　○　○.
　　　附帶上訴人　乙　○　○
右當事人間請求確認債權不存在事件，上訴人對於中華民國九十一年一月二十三日臺
灣嘉義地方法院八十九年度訴字第九○三號第一審判決提起上訴，被上訴人乙○○為
附帶上訴，本院判決如左：
　　　主　　　文
原判決關於確認被上訴人乙○○對被上訴人丙○○抵押債權新台幣玖拾貳萬壹仟元存
在、駁回上訴人後開第三項塗銷如附表二所示抵押權登記，及訴訟費用部分均廢棄。
確認被上訴人乙○○對被上訴人就附表一所示土地，所設定如附表二抵押權，所擔保
之債權新台幣玖拾貳萬壹仟元不存在。
被上訴人乙○○應將附表二所示抵押權登記塗銷。
被上訴人乙○○之附帶上訴駁回。
第一、二審訴訟費用（包含附帶上訴費用），由被上訴人負擔。
  　  事      實
甲、上訴人即附帶被上訴人（下稱上訴人）方面：
一、聲明：求為判決：
（一）上訴部分：如主文第一項至第三項所示。
（二）答辯部分：駁回附帶上訴。
二、陳述：除與原判決記載相同者，茲引用外，補稱：
（一）上訴人於原審起訴請求確認被上訴人間於系爭土地設定之第二順位抵押權所擔
      保之債權不存在，本件屬消極確認訴訟，依舉證責任分配之法理，應由被上訴
      人就該債權之存在負舉證責任，而被上訴人於原審主張其等二人屬消費借貸關
      係，自應由被上訴人等就該消費借貸關係之存在負舉證責任。原審以上訴人就
　　　被上訴人所提出之上開匯款單三紙，證明被上訴人間有借款關係事實不能提出
　　　借貸關係不存在或已清償之反證，不得僅以被上訴人二人設定抵押權時間，係
　　　在被上訴人積欠上訴人債務之後，因時間上之巧合，即謂被上訴人二人間設定
　　　抵押權所擔保被上訴人間之債權債務係屬虛偽，該證據尚屬不足，被上訴人就
　　　存在新台幣（下同）九十二萬一千元債權債務關係之抗辯，尚屬可信等語。此
　　　顯有重大違誤，蓋依舉證責任分配之法理，本件應由被上訴等就其間債權關係
　　　存在負舉證責任，而非由上訴人就其間債權關係不存在負舉證責任；且被上訴
　　　人所提出之上開匯款單三紙，至多僅能證明其等之間有該筆金錢往來，尚不足
　　　證明二人間確為消費借貸關係，被上訴人既未能先證明其二人間債權關係確實
　　　存在，上訴人即無從亦無須提出已清償之反證，被上訴人仍應受敗訴之判決。
（二）被上訴人乙○○於民國（下同）九十一年五月十六日提出附帶上訴狀，表示被
　　　上訴人丙○○因積欠被上訴人乙○○二百六十萬元，因此設定系爭抵押權云云
　　　，惟查被上訴人於原審之答辯狀，卻謂被上訴人丙○○迄今尚積欠乙○○九十
　　　二萬一千元云云，已如前述，前後顯然矛盾，若被上訴人間真有借貸關係，理
　　　應一開始即能明確知悉二人間之債權債務金額，豈會先陳述二人間之債權債務
　　　金額為九十二萬一千元，嗣後又改稱二人間之債權債務金額為二百六十萬元？
　　　其借款事實前後不一，且金額相差甚大，足見被上訴人間並無債權債務關係存
　　　在，該抵押權之設定，顯屬虛偽。
（三）被上訴人乙○○主張因被上訴人丙○○向其借款，並要求將款項匯入訴外人塗
　　　水來名下計有七十一萬元；因被上訴人丙○○向訴外人塗水來借款二百萬元，
　　　被上訴人丙○○無力清償，由被上訴人乙○○代被上訴人丙○○清償，故由被
　　　上訴人乙○○匯款予訴外人塗水來五十萬七千元等語，並提出匯款單為證。惟
　　　查被上訴人乙○○所提出之匯款單，至多僅能證明被上訴人乙○○曾匯款予訴
　　　外人塗水來之事實，至於被上訴人乙○○匯款予訴外人塗水來，是否為被上訴
　　　人乙○○代被上訴人丙○○清償借款之用，則無法證明；且如前述，被上訴人
　　　乙○○如有代被上訴人丙○○清償借款，以致匯款予訴外人塗水來，然該金額
　　　並非少數，被上訴人二人理應能確知，惟該二人竟有前後陳述借款金額及借款
　　　原因不同之情事，且借款金額亦前後不一，故被上訴人上開陳述，實非可信。
　　　另再據原審調閱訴外人塗水來於水上鄉農會00000000000000號
　　　帳戶（即被上訴人乙○○所匯款之帳戶）收支明細表，匯入金額予上開帳戶者
　　　，除被上訴人外，尚有訴外人塗銘洲、訴外人塗長龍、訴外人塗四寬等人，金
　　　額為數萬元至數十萬元不等，有卷附明細表一紙為證，則上開匯款人與訴外人
　　　塗水來之關係如何，為何匯款，亦不無疑問。因此，尚非得以被上訴人乙○○
　　　曾匯款予訴外人塗水來，即謂被上訴人乙○○曾代被上訴人丙○○清償借款，
　　　是被上訴人此部份之抗辯，即不足採。
三、證據：援用第一審所提證據。
乙、被上訴人丙○○方面：
一、聲明：求為判決上訴駁回。
二、陳述：除與原判決記載相同者，茲引用之外，補稱：
    上訴人固然為伊與訴外人陳美照清償五百萬元，惟伊所應負擔之部分僅一百八十
　　萬元，其餘部分應向訴外人陳美照請求，伊確實向上訴人乙○○借款二百六十萬
　　元，在原審審理之初，因僅尋獲匯款單三紙，始陳稱兩人間之債權債務關係為九
　　十二萬餘元，在鈞院審理中，始尋獲匯款至被上訴人父親塗水來帳戶之匯款單，
　　證明已匯款約二百餘萬元。
三、證據：除援用第一審所提證據外，補提：匯款單二紙為證。
丙、被上訴人即附帶上訴人乙○○（下稱被上訴人乙○○）方面：
一、聲明：求為判決：
（一）答辯部分：上訴駁回。
（二）附帶上訴部分：(一)原判決關於附帶上訴人敗訴部分廢棄。(二)右廢棄部分，附帶
      被上訴人在第一審之訴駁回。
二、陳述：除與原判決記載相同者，茲引用之外，補稱：
（一）答辯部分：
      本件係因被上訴人丙○○繼承母親之土地，始衍生此糾紛，若在繼承開始時即
      將土地之應有部分移轉登記於伊之名下，則不會產生本訴。於原審先陳稱兩人
      間之債權債務關係為九十二萬元，係僅尋獲三紙匯款單，惟兩人間之借款迄今
      尚有二百六十萬元未清償，本件非假債權。
（二）附帶上訴部分：
  １、被上訴人丙○○於七十六年起陸續向被上訴人乙○○借款二百六十萬元，嗣於
      八十九年一月間，被上訴人乙○○因被上訴人丙○○尚有其他債務，被上訴人
      為保障債權，乃要求被上訴人丙○○以系爭房地設定二百六十萬元之第二順位
      抵押權，並於同年月二十六日辦畢抵押權設定。
  ２、上訴人共計貸款二百六十萬元予被上訴人丙○○，分述如次：
    (1)上訴人分別於七十六年五月二十七日、七十七年十一月四日、七十八年七月十
      日，匯款一萬八千元、六十萬元、三十萬三千元，共九十二萬一千元予被上訴
      人丙○○。
　　(2)被上訴人丙○○於八十三年間，陸續借款並要求將款項匯入訴外人塗水來設於
　　　嘉義縣水上鄉農會之帳戶內，其中被上訴人乙○○分別匯款二十九萬七千元（
　　　日期不詳）、二萬元（八十三年七月二十七日）、四十萬元（八十三年八月十
　　　七日），共七十一萬七千元。
    (3)被上訴人丙○○於八十六年三月二十六日向訴外人塗水來借款二百萬元，被上
      訴人丙○○因無力清償，遂先由被上訴人乙○○代為清償，故分別於八十六年
      九月八日、八十八年三月二十二日、二十四日、六月二十三日、七月八日分別
      匯款八萬元、七萬五千元、十二萬元、二十一萬二千元、二萬元予訴外人塗水
      來。
    (4)被上訴人乙○○另陸續給付現金四十五萬元五千元於被上訴人丙○○。
  ３、被上訴人乙○○對於被上訴人丙○○確實有債權存在，又因被上訴人丙○○無
      還款之意，被上訴人乙○○為保障債權，始要求被上訴人丙○○簽發六十萬元
      、八十萬元、七十萬元及五十萬元本票共計四張，並要求再以系爭房地設定二
      百六十萬元之第二順位抵押權，故二人無通謀虛偽意思表示而設定第二順位抵
      押權。再者，被上訴人乙○○與被上訴人丙○○二人係屬姊弟關係，被上訴人
      乙○○在未書立憑證之情況下，將金錢借與被上訴人丙○○，亦非有違常理，
　　　況被上訴人丙○○向被上訴人乙○○借貸之意思，已於原審八十九年十一月七
　　　日書狀表示甚明，顯見兩造間就借貸契約已有意思表示合致，借款契約即已成
　　　立，且被上訴人乙○○已依約將系爭借款，分別匯入被上訴人丙○○個人帳戶
　　　，揆諸前揭規定，符合消費借貸契約之要物性，借款契約已生效力，故二人間
　　　並無通謀虛偽意思表示而設定第二順位抵押權。
三、證據：除援用第一審所提證據外，補提：匯款單十三紙、本票四紙為證。
    　理      由
一、上訴人主張：被上訴人丙○○與訴外人陳美照於八十一年間，邀上訴人擔任連帶
　　保証人，向訴外人台灣土地銀行借款二千五百萬元，被上訴人丙○○之上開借款
　　屆期未清償，上訴人基於保証人地位向台灣土地銀行代償五百萬元，上訴人於八
　　十八年間訴請被上訴人丙○○如數給付代償款，取得勝訴確定判決，於八十九年
　　三月間聲請原審法院就被上訴人丙○○所有坐落嘉義縣水上鄉○○段第六五八之
　　九地號（下稱系爭土地），權利範圍二分之一，查封拍賣，經原審法院民事執行
　　處通知後，始發現系爭土地上於八十九年一月十九日，已登記如附表二所示抵押
　　權，被上訴人間事實上並無債權債務存在，上開抵押權設定登記，係通謀虛偽意
　　思表示，因被上訴人爭執其債權債務存在，爰提起消極確認之訴，求為判決確認
　　被上訴人乙○○對被上訴人丙○○之債權不存在，乙○○應塗銷附表二所示抵押
　　權登記等語。
二、被上訴人丙○○則以：伊於原審起初陳述與被上訴人乙○○間之借款僅九十二萬
　　餘元，乃係起初僅尋獲三筆借款之匯款單，其後於審理期間始尋獲伊匯給訴外人
　　塗水來之匯款單，證明確實有匯款約二百餘萬元予訴外人塗水來。被上訴人乙○
　　○則以：其與被上訴人丙○○間確實有二百六十萬元之借款，被上訴人丙○○繼
　　承母親之土地後，伊始要求將土地設定抵押權。又其於七十六年五月間起至七十
　　八年七月間止，共借款九十二萬一千元予被上訴人丙○○，另於八十三年間被上
　　訴人丙○○要求其將借款匯入訴外人塗水來之帳戶內，共匯入七十一萬七千元，
　　復於八十六年九月起至八十八年七月間止，被上訴人丙○○無力清償對訴外人塗
　　水來之借款，由其代清償五十萬七千元，且其亦陸續交付現金共四十五萬五千元
　　，以上共計二百六十萬元云云，資為抗辯。
三、上訴人主張被上訴人丙○○與訴外人陳美照於八十一年一月三十一日，邀上訴人
    充任連帶保証人，向訴外人台灣土地銀行借款二千五百萬元，被上訴人丙○○屆
　　期未清償上開借款，上訴人於八十八年五月六日代丙○○償還五百萬元，並訴請
　　被上訴人丙○○給付五百萬元本息，經台灣台北地方法院以八十八年度訴字第二
　　七六三號民事判決上訴人勝訴確定在案，上訴人於八十九年三月間，向原審法院
　　聲請就系爭土地強制執行，由該院於八十九年三月二十日囑託嘉義縣水上地政事
　　務所查封系爭土地，系爭土地於附表二所示時間，辦理如表示二所示第二順位抵
　　押權之事實，業據上訴人提出台灣台北地方法院八十八年度訴字第二七六三號民
　　事判決、確定證明書、台灣嘉義地方法院民事執行處八十九年三月二十日嘉院昭
　　民八十九執日字第一六八七號囑託查封登記函各一件、系爭土地登記謄本二件為
　　證，並經原審向嘉義縣水上地政事務所調閱系爭土地於八十九年一月二十一日以
　　水上地政事務所上地登一字第八一三○號所為之設定抵押權登記申請書及其附件
　　核閱屬實，復為被上訴人所不爭執，自應信為真實。茲上訴人主張被上訴人間上
　　開債權不存在，抵押權設定屬通謀虛偽意思表示無效，求為確認被上訴人間債權
　　不存在，並命被上訴人乙○○塗銷抵押權登記，被上訴人則否認有通謀意思表示
　　，並以右揭情詞置辯，是本件所應審究者，厥為被上訴人乙○○與被上訴人丙○
　　○間是否確有上開債權債務存在，抵押權設定行為是否通謀虛偽意思表示？
四、經查：
（一）按確認法律關係不存在之訴，如被告主張其法律關係存在時，應由被告負舉證
　　　責任。最高法院著有四十二年台上字第一七○號判例。被上訴人乙○○主張其
　　　於七十六年五月二十七日、七十七年十一月四日、七十八年七月十日匯款一萬
　　　八千元、六十萬元、三十萬三千元予被上訴人丙○○云云，並提出匯款單三件
　　　（見原審卷第六十頁、本院卷第六十頁）證明其確有借款與丙○○，丙○○亦
　　　附和其詞，惟此為上訴人所否認，被上訴人乃舉其父塗水來為證人，惟查：證
　　　人塗水來於原審訊問時證稱：「（問：為何要設定抵押權？）八十三年丙○○
　　　就有向他大姐借款」等語（見原審卷一二○頁），是證人塗水來在證述兩造間
　　　設定抵押權之原因關係時，僅說明被上訴人間之借貸，係在八十三年所發生，
　　　並未證述兩造間七十六年至七十八年間之上述三筆借款。又一般金錢之授受，
　　　其原因多端，或為借貸，或為贈與，或為合夥投資，或為價金交付，不一而足
　　　，不能因有金錢之入，即逕認係成立借貸關係，被上訴人乙○○固然於上揭
　　　日、時，匯入如右數額之款項於被上訴人丙○○之帳戶，惟被上訴人尚未舉證
　　　證明該三筆款項，確係基於借貸而交付，而自證人塗水來之上開證詞觀之，若
　　　兩人間於七十六年間起即有消費借貸之關係，證人係兩造之父親，焉有不知之
　　　理，又親屬間之借貸，固然常未立有字據之事，但在借貸之初，必有該等借款
　　　之使用目的，以及何以有借貸之必要，然被上訴人乙○○未能就此舉證以實其
　　　說，僅提出匯款單三件證明確實交付共九十二萬一千元之款項於被上訴人丙○
　　　○，自難憑此，即認被上訴人間有成立該三筆款項之借貸關係存在。又上開匯
　　　款係在七十六年起至七十八年間發生，距被上訴人於八十九年一月間設定抵押
　　　權已逾十年，此段期間借款是否生有孳息？若有孳息，則約定之利率為何？均
　　　付之闕如，況七十六年間迄今物價經歷波動、通貨膨脹，同樣數目之金錢所可
　　　換取之交易價值已不大相同，被上訴人亦未說明何以七十六年起至七十八年間
　　　之借款，迄今總數仍與匯款之項目相同，此均與經驗法則有違。是尚難僅因被
　　　上訴人乙○○交付三筆款項於被上訴人丙○○，遽認兩人間於七十六年至七十
　　　八年間起存該借款之消費借貸關係。被上訴人上開主張，自無足取。
（二）被上訴人乙○○又主張被上訴人丙○○於八十三年間起陸續向伊借款，並要求
　　　匯入訴外人塗水來之帳戶云云。經查：被上訴人乙○○分別於八十三年七月二
　　　十七日、八月十七日、八十四年五月二十二日匯款二萬元、四十萬元、二十九
　　　萬七千元，共七十一萬七千元於訴外人塗水來設於嘉義縣水上鄉農會，帳號0
　　　0000000000000號之帳戶，此有嘉義縣水上鄉農會九十年四月九
　　　日九十農信字第六八四號函附之塗水來交易明細表各一件（見原審卷第一六一
　　　頁）在卷可參，復為被上訴人所不爭執，應信為真實。然此部分僅足證明被上
　　　訴人乙○○將上開款項匯款於訴外人塗水來，其入原因是否係借貸，已難遽
　　　信，況查其係入塗水來之帳戶內，並非入丙○○戶頭內，仍應審究訴外人塗
　　　水來是否已將上開款項交付被上訴人丙○○，觀之上開嘉義縣水上鄉農會之存
　　　款資料所示，訴外人塗水來雖於上開時間收受共七十一萬七千元之款項，惟於
　　　上開三筆款項匯款之相當時期內，在訴外人塗水來之帳戶中，並無相對應或類
　　　似之款項支出，亦無交付被上訴人丙○○之憑據，是被上訴人乙○○固然交付
　　　款項予訴外人塗水來，但訴外人塗水來並未將上開金額如數交付被上訴人丙○
　　　○，據此亦難認被上訴人乙○○與被上訴人丙○○間，就上開三筆款項間有消
　　　費借貸之關係存在。
（三）訴外人塗水來於八十六年三月二十六日向嘉義縣水上鄉農會借款二百萬元，且
　　　於貸得上款項後，便於同日將該筆款項匯入被上訴人丙○○之帳戶中，迄至九
　　　十年二月二十六日止，該筆借款餘額尚有一百五十三萬三千三百三十一元，此
　　　有被上訴人於原審所提出之借款餘額證明書、訴外人塗水來嘉義縣水上鄉農會
　　　交易明細表各一件（見原審卷第一四五頁、第一四六頁）在卷可參，是訴外人
　　　塗水來向嘉義縣水上鄉農會貸得二百萬元之款項後，即將該款項交付被上訴人
　　　丙○○，然被上訴人乙○○主張被上訴人丙○○無力清償對訴外人塗水來二百
　　　萬元之借款，由其代被上訴人丙○○清償部分債務，共計五十萬七千元云云，
　　　惟查被上訴人乙○○固然分別於八十六年九月八日、八十八年三月二十二日、
　　　二十四日、六月二十三日、七月八日匯入八萬元、七萬五千元、十二萬元、二
　　　十一萬二千元、二萬元，共五十萬七千元至塗水來之帳戶內，惟被上訴人丙○
　　　○於同一時期內，分別於八十六年九月十八日、八十七年七月十五日、八十八
　　　年一月二十日、七月八日、二十六日匯款二十六萬元、二十二萬三千元、二十
　　　二萬元、五萬元、二十一萬元，共九十六萬三千元於訴外人塗水來，是自八十
　　　六年九月起迄至八十八年七月止，被上訴人丙○○匯款入訴外人塗水來之款項
　　　，約達被上訴人乙○○匯款入訴外人塗水來款項之二倍，足見被上訴人丙○○
　　　於借款後約二年內即已清償近半數之借款，其既有資力承擔對訴外人塗水來之
　　　借款，被上訴人丙○○既已清償近半數之借款，短期內就該借款亦無屆期無法
　　　清償之情事，應無由被上訴人乙○○代為清償之必要。被上訴人乙○○主張被
　　　上訴人丙○○因無力清償塗水來之債務，由其代償云云，與事實並不完全符合
　　　，自無可採。
（四）末查被上訴人及訴外人塗水來，及其等兄弟父子間即訴外人塗明洲、涂長龍、
　　　塗四寬等人，長久以來之金錢授受方式均以匯款方式為之，且金額為數萬元至
　　　數十萬元不等，此有前開訴外人塗水來交易明細表一件在卷可參，被上訴人乙
　　　○○主張其陸續交付四十五萬元五千元之現金於被上訴人丙○○云云，顯與過
　　　去之交易常習不符，且未提出任何證據證明其具體交付之次數、款項及原因，
　　　被上訴人上開主張，自難採信。被上訴人二人雖另提出本票四紙為證，然其等
　　　前於原審訴訟中所提出之答辯狀均未論及本票，於原審審理期日時亦陳述欠款
　　　之證明有些是現金，有些是匯款等語（見原審卷，第卅二頁），自始均未提及
　　　本票乙事，迄至原審九十年三月三十日審理期日方提及有本票為證，不僅不符
　　　常理，更足證被上訴人二人抵押權所擔保之二百六十萬元債權，係因臨訟虛構
　　　，被上訴人此部分主張，亦不足採信。
五、綜上所述，上訴人主張被上訴人就系爭抵押權所擔保之債權為通謀虛偽意思表示
    ，堪信為真實。被上訴人所辯，均不足採。從而，上訴人因被上訴人爭執否認上
    訴人之主張，提起確認之訴，求為判決確認被上訴人乙○○對被上訴丙○○如附
    表所示抵押債權二百六十萬元不存在，被上訴人乙○○應將附表示抵押權登記塗
    銷，為有理由，應予准許，原審判決確認被上訴人乙○○對被上訴人丙○○押權
    於超過九十二萬一千元部分不存在；被上訴人乙○○應塗銷超過九十二萬一千元
    部分之設定登記，駁回上訴人其餘請求，就上開確認一百六十七萬九千元不存在
    部分及命塗銷此部分登記，原判決固無不合。被上訴人乙○○就此部分附帶上訴
    ，求為廢棄改判，為無理由，應駁回其附帶上訴。就上開九十二萬一千元債權部
    分，原審未查，判決被上訴人間債權債務關係存在，駁回上訴人此部分請求，尚
    有未洽，上訴意旨就此部分指摘原判決不當，求予廢棄改判，為有理由。爰由本
    院將原判決此部分予以廢棄，改判如主文第二項、第三項所示。
六、結論：本件上訴人之上訴為有理由，附帶上訴人之附帶上訴為無理由，依民事訴
    訟法第四百五十條、第四百四十九條第一項、第七十八條，判決如主文。
中　　　華　　　民　　　國　　九十一　　年　　　九　　　月　　　三十　　日
　　　　　　　　　　　　　　　　　　臺灣高等法院臺南分院民事第一庭
~B1審判長法官　王　　惠　　一
~B2　　　法官　張　　世　　展
~B3　　　法官　吳　　上　　康
右為正本係照原本作成。
被上訴人乙○○如對本判決上訴，須於判決送達後二十日內向本院提出上訴狀，未表
明上訴理由者，應於上訴後二十日內向本院提出理由書。
中　　　華　　　民　　　國　　九十一　　年　　　十　　　月　　　三　　　日
~B法院書記官　易　　慧　　玲
附表一
┌─────────┬────────┬───────────┐
│　土　地　座　落　│ 面　　　　　積 │ 權　　利　　範　　圍 │
├─────────┼────────┼───────────┤
│嘉義縣水上鄉○○段│○‧三一九○公頃│二分之一　　　　　　　│
│六五八之九號　　　│　　　　　　　　│　　　　　　　　　　　│
└─────────┴────────┴───────────┘
附表二
┌────┬───────┬────┬───────┬─────────┐
│權利名稱│登　記　時　間│登記順序│存　續　期　間│權　　　利　　　值│
├────┼───────┼────┼───────┼─────────┤
│抵押權　│八十九年一月廿│第二順位│八十九年一月十│新台幣：　　　　　│
│　　　　│六日　　　　　│　　　　│九日　　　　　│二百六十萬元　　　│
│　　　　│（上地登一字│　　　　│九十四年一月十│　　　　　　　　　│
│　　　　│第八一三○號）│　　　　│九日　　　　　│　　　　　　　　　│
└────┴───────┴────┴───────┴─────────┘
